臺灣高雄地方法院民事判決　九十二年度訴字第一七六三號
　　原　　　告　　高雄市政府
　　法定代理人　　癸○○
　　訴訟代理人　　林孜俞律師
　　複　代理人　　鍾美馨律師
　　　　　　　　　甲○○　　　.
　　被　　　告　　壬○○　　　.
　　　　　　　　　庚○○　　　.
　　右　二　人
　　訴訟代理人　　康清敬律師
　　被　　　告　　丁○○　　　住台北市○○路○段二五六號十二樓
　 　　　　　　 　乙○○　　　住台北市○○街三十一巷十一弄七號三樓
　　　　　　　　　辛○○　　　.
　　右　二　人
　　訴訟代理人　　萬維堯律師
　　被　　　告　　戊○○　　　.
　　　　　　　　　丙○○　　　.
　　　　　　　　　己○○　　　.
當事人間給付土地使用補償金事件，本院九十三年二月三日言詞辯論終結，判決如下
：
    主    文
被告庚○○應給付原告新台幣柒拾柒萬伍仟伍佰拾伍元，及自民國九十二年十二月
二十四日起至清償日止，按週年利率百分之五計算之利息。
被告壬○○應給付原告新台幣貳拾萬玖仟佰零玖元，及自民國九十二年十二月二
十四日起至清償日止，按週年利率百分之五計算之利息。
原告其餘之訴駁回。
訴訟費用由被告庚○○負擔三分之一、被告壬○○負擔十分之一；其餘由原告負擔。
本判決第一項於原告以新台幣貳拾伍萬玖仟元或同額之高雄銀行可轉讓無記名定期存
單為被告庚○○供擔保後得假執行。但被告庚○○如以新台幣柒拾柒萬伍仟伍佰拾
伍元供擔保後，得免為假執行。
本判決第二項得假執行。但被告壬○○如以新台幣貳拾參萬玖仟參佰零玖元元供擔保
後，得免為假執行。
原告其餘假執行之聲請駁回。
    事實及理由
一、本件被告丁○○、戊○○、丙○○、己○○均經合法通知，未於最後言詞辯論期
    日到場，核無民事訴訟法第三百八十六條各款所列情形，此部分爰依原告聲請，
    由其一造辯論而為判決。
二、原告起訴原請求被壬○○給付相當於租金之不當得利，嗣於審理中，以被告庚○○亦為占用人、被告丁○○、乙○○、辛○○、戊○○、丙○○、己○○均為公
    同共有人，追加列為被告，因合於民事訴訟法第二百五十五條第一項第二款、第
    五款之規定，爰准許之，先予明。
三、原告起訴主張：
  (一)坐落高雄市○○區○○段三小段0000－0000號土地（下稱系爭土地）為
    原告所有，遭被告等無權權占有，被告等之房屋門牌號碼為高雄市新興區○○○
    路一一四號、中正三號一八七號，均位於系爭土地上，被告等因使用系爭土地而
    受有利益，自九十年一月起至九十二年六月三十日止，均未繳納使用補償金，原
    告爰依民法第一百七十九條不當得利之法律關係，請求被告給付補償金。
  (二)系爭土地合計二百三十七平方公尺，該地號土地之申報地價八十九年迄今均為每
    平方公尺新台幣（下同）八萬二千七百二十四元，依土地法第一百零五條準用同
    法第九十七條第一項規定，原告依週年利率百分之五計算不當得數額應屬適當。
    其中門牌號碼高雄市新興區○○○路一八七號房屋面積合計七十五平方公尺，為
    庚○○一人占有，依前揭計算結果，庚○○應給付之補償金為七十七萬五千五百
    三十五元；又門牌號碼新興區○○○路一一四號房屋面積合計一百六十二平方公
    尺，為被告壬○○、丁○○、乙○○、孫丕德、戊○○、丙○○、己○○等人公
    同共有，依前揭計算結果，其等應給付之補償費為一百六十七萬五千一百六十元
    。
  (三)惟如依乙○○、孫丕德所提證物，被告等人之房屋均為門牌號碼新興區○○○路
    一一四號，占用面積合計二百三十七平方公尺，則被告壬○○、丁○○、乙○○
    、孫丕德、戊○○、丙○○、己○○應給付之補償金為二百四十五萬零六百九十
    五元。
  　求為判決：先位聲明：求為判決(一)被告壬○○、丁○○、乙○○、孫丕德、戊○○、丙○○、己○○應給付原告一百六十七萬五千一百六十元，暨自九十二年十
    二月二十三日聲明狀繕本送達之翌日起至清償曰止，按週年利率百分之五計算之
    利息。(二)被告庚○○應給付原告七十七萬五千五百三十五元，暨自九十二年十二
    月二十三日聲明狀繕本送達之翌曰起至清償日止，按週年利率百分之五計算之利
    息。(三)原告願供現金或等值之高雄銀行可轉讓無記名定期存款單為擔保，請准宣
    告假執行。
    備位聲明：(一)被告壬○○、丁○○、乙○○、孫丕德、戊○○、丙○○、己○○
    應給付原告二百四十五萬零六百九十五元暨自九十二年十二月二十三日聲明狀繕
    本送達翌日起至清償日止，按週年利率百分之五計算之利息。(二)原告願供現金或
    等值之高雄銀行可轉讓無記名定期存款單為擔保，請准宣告假執行。
四、被告壬○○、庚○○則以：
  (一)高雄市○○區○○段三小段一四九０號土地為原告所有，原由被告之父孫居邦（
    已死亡）與丁○○、孫居旺、戊○○、丙○○、己○○等六人名義共同承租，但
    實際佔有使用者為被告之父孫居邦，孫居邦死亡後，被告壬○○、庚○○分別繼
    承系爭土地上兩建物，被告繼承門牌高雄市新興區○○○路一一四號房屋、庚○○繼承門牌號碼高雄市新興區○○○路一八七號房屋，並由二人分別占有使用。
　　原土地租約至八十九年十二月三十一日到期未辦理續租，惟被告庚○○、壬○○
    二人曾一再要求繳納補償金及辦理承租，原告均置不理，故原告無起訴之必要。
　(二)中正三路一八七號房屋確實是由庚○○單獨占有，稅籍資料也是只有庚○○一個
　　人名義；至於中山一路一一四號的稅籍資料則登記其餘被告共有，實際由壬○○
　　占有，然被告主張實際上係壬○○繼承自其父親而取得系爭房屋之所有權。
  (三)原告請求之金額高於租約期間之金額，原租賃期間租金每半年為四十萬七千四百
    一十五元，原告請求相當於租金之不當得利，自應以前開金額計算較合理。
  並聲明：求為判決(一)原告之訴駁回(二)如受不利判決，被告願供現金或等值銀行可轉
  讓無記名定期存款單為擔保，請准宣告免為假執行。
五、被告乙○○、孫丕德則以：
　(一)系爭房屋之門牌號碼原為中山一路一一四及一一六號，後刪除一一六號，但在七
　　十六年間突然莫名冒出中正三路一八七號之門牌，被告二人之父孫居旺於八十六
    發現後，曾要求補正，是本件門牌為何應有查明之必要。
  (二)系爭土地為被告等全部共同向市政府承租，地上建築物為被告等公同共有，被告
    壬○○所稱其餘被告未占用之詞，非真實。系爭房屋祖父在世時同意由壬○○父
    親孫居邦管理收益，並將收益所得充作系爭土地之租金，因位於高雄市中心鬧區
    甚具價值，當時由孫居邦收租金後用以繳納地租，豈自九十年一月間起，壬○○
    未將收入用以繳納租金，經調解後，被告壬○○曾表示願支付二百六十萬元予被
    告丁○○、乙○○、孫丕德，要求被告等放棄系爭房屋公同共有權益，被告均表
    同意，壬○○竟出爾反爾。
  (三)被告壬○○、庚○○均承認為其占有，原告又未能證明其餘被告占有的事實，故
    被告無不當得利或返還占有物的問題。
  並聲明：求為判決(一)原告之訴駁回。(二)如受不利判決，願供擔保請准免為假執行。
六、被告丙○○未於言詞辯論期日到場，惟據提出書狀陳稱：原告雖主張系爭房屋為
    被告等人公同共有，然門牌號碼高雄市新興區○○○路一一四號僅壬○○一人占
    有，被告丙○○自五十八年間起已居住於屏東縣東港鎮○○路五十二號迄今，形
    同放棄前開中山一路一一四號之房屋，該房屋由壬○○經營，並由壬○○給付高
    雄市政府財政局租金，被告丙○○並無不當得利之情形。且丙○○於八十六年七
    月十四日將系爭房屋出賣予壬○○；另庚○○曾向原告申請承租，如庚○○願給
    付一百九十六萬零五百五十六元，原告願由庚○○承租，被告並無意見。
七、被告丁○○未於言詞辯論期日到場，惟據提出書狀陳稱：高雄市政府請求無權占
    有土地補償費，惟系爭土地地上物數十年來均由共有人之一壬○○單獨占有，居
    家及營利，被告未參與，故有關補償費應優先向實際占有人壬○○求償；庚○○
    亦為土地及地上物之無權占有人自應列為被告，被告同意扣押並拍賣地上物抵償
    ，必要時拆除地上物收回土地，如仍不足清償，被告願負擔六分之一義務。另壬○○如願負擔補償費，單獨向原告承租土地，被告不反對，但壬○○應向其他地
    上物共有人洽購六分之五之地上物權，方可解決問題；另原告請求以目前土地利
    用價值而言，實嫌太高。
八、原告主張高雄市○○區○○段三小段0000－0000號土地為其所有，為被
    告占用其上並建有門牌號碼高雄市新興區○○○路一一四號房屋，且自九十年一
    月起至九十二年六月三十日止，均未繳納使用補償金等事實，業據提出土地登記
    謄本、存證信函等為證，且為被告所不爭執，自應認為真實。兩造爭執要點為：
    系爭土地究有何人無權占用，應由何人繳納使用補償費？本院判斷意見如下：
  (一)兩造就坐落系爭土地上如附圖所示Ａ部分面積合計七十五平方公尺，門牌號碼為
    中正三路一八七號房屋係由庚○○單獨占有，稅籍資料僅庚○○一人名義、而如
    附圖所示Ｂ部分面積合計一百六十二平方公尺即門牌號碼中山一路一一四號的稅
    籍資料則登記其餘被告公同共有等事實，均未為爭執，應認係屬真實。
  (二)又請求返還所有物之訴，應以現在占有該物之人為被告，如非現在占有該物之人
    ，要不得本於物上請求權，對之請求返還所有物（最高法院二十九年度上字第一
    ○六一號判例意旨參照）。本件除被告壬○○自認其占有如附圖所示Ｂ部分面積
    合計一百六十二平方公尺即門牌號碼中山一路一一四號、庚○○自認占有如附圖
    所示Ａ部分面積合計七十五平方公尺，門牌號碼為中正三路一八七號房屋外，其
    餘被告均否認無權占有系爭土地，而被告丁○○、乙○○、辛○○、戊○○、丙○○、己○○等人均未居住於中山一路一一四號或中正三路一八七號之事實，業
    經本院履堪現場屬實；且被告庚○○、壬○○亦迭稱係由二人分別占用系爭前開
    二門牌號碼之房屋，僅其中門牌號碼中山一路一一四號房屋之稅籍仍登記為被告
    壬○○、丁○○、乙○○、辛○○、戊○○、丙○○、己○○等人所有，然實際
    除壬○○外，其餘被告並未占用系爭土地或使用系爭房屋，且均否認占用系爭土
    地或居住於系爭房屋，被告丙○○並提出於八十六年七月十四日已將前開房屋其
    公同共有部分出賣予壬○○之房屋買賣契約書為憑，原告就此亦未為爭執，足認
    被告丁○○、乙○○、辛○○、戊○○、丙○○、己○○等六人雖為中山一路一
    一四號之公同共有人，然並未實際占有系爭土地或居住於系爭房屋內；而原告就
    其所主張除被告壬○○、庚○○外之其餘被告有實際占用系爭土地之情事，亦未
    能舉證證明以實其說。則被告丁○○、乙○○、辛○○、戊○○、丙○○、己○○既非上開房屋使用人亦無占用系爭土地，自無因使用系爭土地而受有相當於租
    金之不當得利存在，揆諸首開說明，原告基於不當得利法律關係請求六人給付相
    當租金之不當得利，於法自有未合。
九、按無法律上原因而受利益，致他人受損害者，應返還其利益。雖有法律上原因，
    而其後已不存在者，亦同，此為民法第一百七十九條所明定。故其得請求之不當
    得利範圍，應以他方所受之利益為度，非以請求人所受損害若干為準，而無權占
    有他人土地，可能獲得相當於租金之利益，為社會通常之觀念（最高法院六十一
    年台上字第一六九五號判例意旨參照）。查被告壬○○無權占有系爭土地面積合
    計一百六十二平方公尺、被告庚○○無權占有系爭土地面積合計七十五平方公尺
    ，自係侵害原告之所有權，是原告本於該土地所有權機關之地位，主張被告因無
    權占用系爭土地而受有相當於租金之利益，請求被告二人返還不當得利，依前開
    說明，自屬有據。至原告請求其餘被告丁○○、乙○○、辛○○、戊○○、丙○○、己○○返還不當得利部分，則屬於法無據，應予駁回。
十、另城市地方房屋之租金，以不超過土地及其建築物申報總價額年息百分之十為限
    。且土地法第九十七條之規定，於租用基地建築房屋準用之。所謂土地總價額，
    係以法定地價為準，而法定地價係土地所有人依土地法規定所申報之地價，在平
    均地權條例施行區域，係指土地所有權人於地政機關舉辦規定地價或重新規定地
    價時之公告申報期間內自行申報之地價，如土地所有權人未於公告期間申報地價
    者，以公告地價百分之八十為其申報地價；建築物價額，則依該管縣市地政機關
    估定之價額。惟公有土地，則以各該宗土地之公告地價為申報地價，免予申報。
    土地法第九十七條第一項、第一百零五條、第一百四十八條、同法施行法第二十
    五條、平均地權條例第十六條及同法施行細則第二十一條分別定有明文。再者，
    基地租金之數額，除以基地申報地價為基礎外，尚須斟酌基地之位置，工商業繁
    榮之程度，承租人利用基地之經濟價值及所受利益等項，並與鄰地租金相比較，
    以為決定，並非必達申報總地價年息百分之十最高額，亦有最高法院六十八年度
    台上字第三○七一號判例可資參照。可知法律上就房屋或土地租金之範圍已有最
    高限額之規定，除當事人另有約定外，自應受上開法律條文規定限制，以定其租
    金之最高限額。系爭土地坐落於高雄市新興區，被告庚○○占用之土地面積為七
    十五平方公尺、被告壬○○占用之土地面積為一百六十二平方公尺，而系爭土地
    自八十九年七月迄今之申報地價均為每平方公尺八萬二千七百二十四元等情，有
    原告提出之土地登記謄本、地價謄本及使用補償金計算表為佐。而本件土地地目
    為建，位於高雄市新興區○○○○○路之交叉口，距高雄市火車站、百貨商圈等
    均甚為接近，屬於商業繁榮之地區，被告在系爭土地上曾餐飲及出租他人經營服
    飾店等情，為兩造所不爭執，並經本院勘驗現場，有勘驗筆錄為證，揆諸前開說
    明，本院審酌前開各情，認原告請求自九十年一月一日起至九十二年六月三十日
    止，依土地申報地價年息百分之五計算本件相當於租金之利益，尚屬合理。
十一、綜上所述，原告請求被告庚○○給付自九十年一月一日起至九十二年六月三十日
    止之相當於租金之不當得利，合計七十七萬五千五百三十五元（計算式如附表所
    示），尚屬適當，應予准許。至原告請求被告壬○○、丁○○、乙○○、辛○○
    、戊○○、丙○○、己○○等七人共同給付同一期間之相當於租金之不當得利一
    百六十七萬五千一百六十元部分，因本院審理結果，認僅壬○○一人占用該部分
    之系爭土地，而原告係請求被告共同給付，應認原告對壬○○部分請求在二十三
    萬九千三百零九元（計算式：0000000×1/7=239309元以上四捨五入）範圍內為
    有理由，逾此範圍及對被告丁○○、乙○○、辛○○、戊○○、丙○○、己○○
    等六人之請求，為無理由，應予駁回。又原告先位聲明既經本院判決原告一部勝
    訴，本院自毋庸再就原告之備位聲明予以審酌，併予明。
十二、從而，被告庚○○、壬○○二人因無權占有原告之土地而受有相當於租金之利益
    ，原告自得請求被告二人返還相當於租金之不當得利。又按給付無確定期限者，
    債務人於債權人得請求給付時，經其催告而未為給付，自受催告時起，負遲延責
    任。其經債權人起訴而送達訴狀，或依督促程序送達支付命令，或為其他相類之
    行為者，與催告有同一之效力，此為民法第二百二十九條第二項所明定。從而，
    原告依據民法第一百七十九條不當得利之規定，請求被告庚○○給付七十七萬五
    千五百三十五元、請求被告壬○○給付二十三萬九千三百零九元，及均自九十二
    年十二月二十三日民事聲明狀繕本送達翌日即九十二年十二月二十四日起（九十
    二年十二月二十三日送達）至清償日止，按週年利率百分之五計算之法定遲延利
    息，即有理由，應予准許。原告其餘部分之請求，即屬於法無據，應予駁回。
十三、被告雖另以系爭土地上之房屋原為門牌號碼中山一路一一四、一一六號，因七十
    六年間孫居邦指界不實，而變為門牌號中山一路一一四號、中正三路一八七號，
    應予查明等語，然經本院勘驗結果，系爭土地上掛有中正三路一八七號之號碼牌
    ，而經查詢結果，門牌號碼中正三路一八七號之房屋設籍紀錄，確自八十一年八
    月二十五日起，始由被告庚○○等設籍該處，有本院依職權函查之新興戶政事所
    九十二年十二月二十九曰高市新戶一字第０九二０００六０七二號函及謄本可稽
    ；而就坐落系爭土地上之房屋門牌，僅掛有中正三路一八七號之門牌，究僅中山
    一路一一四號或包括中正三路一八七號在內，並未能查明等情，亦經高雄市新興
    地政事務所於九十三年一月八日以高市地新二字第０九三００００一二五號函復
    在卷，是本件僅能應以被告乙○○、孫丕德所提高雄市新興地政事務所七十六年
    五月八日七十六高市府地（新）二字第六００一號函所勘測認定系爭土地上確有
    中山一路一一四號、中正三路一八七號之門牌建物，較為合理，附此明。
十四、本件因事證已明，兩造其餘主張及攻擊防禦方法，核與判決結果無涉，爰不一一
    贅述。
十五、本件就被告壬○○部分敗訴之判決，因未逾五十萬元，應依職權宣告假執行，被
    告壬○○陳明願供擔保請准宣告免為假執行；另被告庚○○敗訴部分兩造分別陳
    明願供擔保，聲請宣告假執行及免為假執行，經核均無不合，爰分別酌定相當擔
    保金額各准許之。惟被告壬○○、庚○○就提供等值銀行可轉讓無記名定期存款
    單為擔保，請准宣告免為假執行之聲請，因未具體陳明願供擔保之擔保物為何，
    本院無從審酌是否相當，該部分之聲明即無理由，併予明。
據上論結：本件原告之訴為一部有理由、一部無理由，爰依民事訴訟法第七十八條、
第七十九條、第八十五條第一項、第三百八十九條第一項第五款、第三百九十條第二
項、第三百九十二條，判決如主文。
    。
中　　　華　　　民　　　國　　九十三　　年　　　二　　　月　　十七　　　日
                                民事第五庭
~B法　　　官　林玉心
正本係照原本作成。
如不服本判決，應於送達後廿日內，向本院提出上訴狀並表明上訴理由，如於本判決
宣示後送達前提起上訴者，應於判決送達後十日內補提上訴理由書（須附繕本）。
中　　　華　　　民　　　國　　九十三　　年　　　二　　　月　　十七　　　日
~B法院書記官　陳家宏
